【裁判字號】    97,簡,202
【裁判日期】    971231
【裁判案由】    消防法
【裁判全文】
高雄高等行政法院簡易判決
                                       97年度簡字第202號
原      告  甲○○
被      告  屏東縣政府
代  表  人  乙○○  縣長
訴訟代理人  戊○○
            丙○○
            丁○○
上列當事人間消防法事件，原告不服內政部中華民國97年7月31
日台內訴字第0970108624號訴願決定，提起行政訴訟，本院判決
如下︰
    主  文
原告之訴駁回。
訴訟費用由原告負擔。
    事實及理由
一、事實概要︰
    緣原告為屏東縣東港鎮○○○路12號「順成液化煤氣行」（
    下稱順成煤氣行）之管理權人，民國97年3月6日內政部消防
    署（下稱消防署）稽查人員會同被告所屬消防局第三大隊東
    港分隊前往上址順成煤氣行實施查驗，發現該場所有逾期未
    實施定期檢驗已灌裝完竣之液化石油氣鋼瓶3支（4KG裝已封
    膜2支，編號：107078，下次檢驗日期96年11月及編號：715
    720，下次檢驗日期97年1月；20KG裝已封膜1支，編號：260
    038，下次檢驗日期97年2月），被告所屬消防局第三大隊東
    港分隊乃以第000322號舉發違反消防法案件通知單予以舉發
    ，被告因認原告已違反行為時（下同）公共危險物品及可燃
    性高壓氣體設置標準暨安全管理辦法第75條第1項規定，乃
    依消防法第42條規定，以97年4月23日屏府消預字第0970001
    673號消防法案件裁處書處原告新台幣（下同）3萬元罰鍰。
    原告不服，提起訴願，經遭決定駁回，遂提起本件行政訴訟
    。
二、本件原告主張︰（一）按行政程序法第8條規定：「行政行
    為，應以誠實信用之方法為之，並應保護人民正當合理之信
    賴。」第9條規定：「行政機關就該管行政程序，應於當事
    人有利及不利之情形，一律注意。」原告於陳述書及訴願書
    上一再強調當日消防署人員前來檢查前（不論是當日、當週
    或是當月皆無），原告並未接到任何通知或告知將有消防人
    員將前來抽查，當時是3名自稱消防署人員出示證件後，在
    未告知法律依據，及無消防局人員陪同下，即前往順成煤氣
    行倉庫查看，當場發現倉庫內有3支已灌氣之逾期鋼瓶，之
    後方通知消防局人員前來開立告發單。此種為達行政目的而
    變相搜索行為是否符合「誠實信用之方法」？且未預先通知
    將有抽查行為，臨時有人出示證件欲檢查順成煤氣行倉庫，
    此行為是否恰當？若有人假冒官署人員以檢查之名行強盜之
    實，原告如何提防？而被告及內政部在答覆書上一再忽略此
    一行政瑕疵，對於原告有利部分一再忽略，是否符合行政程
    序法第9條之規定？（二）依消防法第3條規定：「消防主管
    機關：在中央為內政部；在直轄市為直轄市政府；在縣（市
    ）為縣（市）政府。」內政部消防署組織條例第3條第1項第
    7款規定：「本署掌理下列事項：關於公共危險物品、可燃
    性高壓氣體安全管理制度與安全設施會勘會審之規劃、督導
    、安全設備基準之研擬、修正及解釋事項。」及屏東縣消防
    局組織規程第4條第1項第1款規定：「本局設下列各科，分
    別掌理有關事項：1.火災預防科：掌理．．．公共危險物品
    及可燃性高壓氣體之安全管理與檢查事項。」從上述相關法
    律規定，並未發現消防署人員可單獨執行高壓氣體安全檢查
    事項，而順成煤氣行係向被告申請發照執業，依消防法規定
    應由消防局執行消防檢查，現消防署人員在無法律授權，又
    無消防局人員陪同下，即逕自順成煤氣行執行抽查（並涉及
    違法搜索），是否違反管轄原則？而被告及內政部一再忽略
    原告提出此項質疑，僅以「聯合稽查小組」或「會同原處分
    機關前往」等回覆，明顯與事實不符，影響原告權益甚距。
    （三）原告一再強調，整個行政程序於事前即有行政瑕疵，
    被告及內政部均未有明確之回覆，且瓦斯的填裝，亦需由灌
    裝場的事先檢查，方能填裝，惟此，內政部亦未有明確之回
    覆。在已灌氣之逾期鋼瓶，其所有權並非順成煤氣行（為漁
    船船東），且漁船返港時間又未確定之下，方為置放於原告
    倉庫，此種非出於故意或過失之行為，應依行政罰法第7條
    規定：「違反行政法上義務之行為非出於故意或過失者，不
    予處罰。」請依法撤銷該違法行政處分等情。並聲明求為判
    決撤銷訴願決定及原處分。
三、被告則以︰（一）依內政部消防署組織條例第3條第1項第7
    款規定：「本署掌理下列事項：．．．7.關於公共危險物品
    、可燃性高壓氣體安全管理制度與安全設施會勘會審之規劃
    、督導、安全設備基準之研擬、修正及解釋事項。」即知其
    有督導公共危險物品及可燃性高壓氣體等相關業務之權責。
    另為加強爆竹煙火、液化石油氣及公共危險物品相關場所之
    查察、取締及管理工作，消防署乃於96年11月20日消署危字
    第0961600468號函訂定「內政部消防署97年度危險物品管理
    專案查核小組執行計畫」（以下簡稱執行計畫），該執行計
    畫內容柒、執行方式第2項規定：「查核小組應會同當地消
    防局以無預警方式機動抽查。」及拾、其他規定第4項規定
    ：「支援人員執行抽查，應出示相關證件，態度和藹，依法
    查處，遇爭議時應委婉解說。」故針對原告所訴，於抽查前
    該場所並未接到通知乙節，係符合執行計畫規定之無預警抽
    查方式。另查原告所訴，消防署查核小組當日有依規定出示
    證件表示身分，故應無非法進入之疑慮。惟關於當日抽查，
    被告消防局未先配合執行該項抽查勤務乙節，依據行政程序
    法第19條第1項規定：「行政機關為發揮共同一體之行政機
    能，應於其權限範圍內互相協助。」經查消防署係依其督導
    權責，以隨機方式查核各縣市針對爆竹煙火、液化石油氣及
    公共危險物品等相關場所之各項管理工作，故抽查當日雖係
    查核小組人員先至該場所，但於發現有逾期液化石油氣鋼瓶
    時，隨即通知被告所屬消防局東港消防分隊派員至現場協助
    確認、取締及依違反規定開立舉發通知單等事宜。惟未有直
    接辦理取締及告發情形，應無原告所訴違反管轄原則之質疑
    。（二）液化石油氣分裝場於灌裝時，依法令需確認鋼瓶是
    否尚未逾檢驗日期，然查核當日所發現之3支逾期鋼瓶，因
    無法確認其於分裝場灌裝日期，自無法得知分裝場是否有違
    規灌裝逾期鋼瓶。惟本次處分係針對液化石油氣分銷商於進
    行販賣行為前，應依據公共危險物品及可燃性高壓氣體設置
    標準暨安全管理辦法第75條規定針對所販賣之鋼瓶逐一確認
    是否均未逾檢驗期限，方能販售，以確保民眾使用安全。該
    3支逾期鋼瓶係於該場所查獲，瓶身均有「順成」字樣及電
    話，應確為該場所之鋼瓶，又依據消防法第2條規定，原告
    既為該場所負責人，意即為管理權人，故被告以此開立舉發
    單據，並無違誤等語，資為抗辯。並聲明求為判決駁回原告
    之訴。
四、按「本法所稱管理權人係指依法令或契約對各該場所有實際
    支配管理權者；其屬法人者，為其負責人。」「公共危險物
    品及可燃性高壓氣體應依其容器、裝載及搬運方法進行安全
    搬運；達管制量時，應在製造、儲存或處理場所以安全方法
    進行儲存或處理。」「前項公共危險物品及可燃性高壓氣體
    之範圍及分類，製造、儲存或處理場所之位置、構造及設備
    之設置標準，儲存、處理及搬運之安全管理辦法，由中央主
    管機關會同中央目的事業主管機關定之。」「第15條所定公
    共危險物品及可燃性高氣體之製造、儲存或處理場所，其位
    置、構造及設備未符合設置標準，或儲存、處理及搬運未符
    合安全管理規定者，處其管理權人或行為人新台幣2萬元以
    上10萬元以下罰鍰；經處罰鍰後仍不改善者，得連續處罰，
    並得予以30日以下停業或停止其使用之處分。」及「內政部
    消防署承內政部部長之命，規劃及執行全國消防行政及災害
    防救事務，統一指揮、監督全國消防機關，執行消防及災害
    防救任務。」「本署掌理下列事項：．．．7.關於公共危險
    物品、可燃性高壓氣體安全管理制度與安全設施會勘會審之
    規劃、督導、安全設備基準之研擬、修正及解釋事項。．．
    ．9.關於災害防救業務計畫之擬訂及執行事項。」分別為消
    防法第2條、第15條第1項、第2項前段、第42條及內政部消
    防署組織條例第2條、第3條第1項第7款、第9款所明定。次
    按「液化石油氣製造及處理場所之經營者應於容器檢驗期限
    屆滿前，將容器送往中央主管機關認可之檢驗場，依定期檢
    驗基準實施檢驗；經檢驗合格之容器，應附加合格標示。」
    為公共危險物品及可燃性高壓氣體設置標準暨安全管理辦法
    第75條第1項所規定，上開安全管理辦法係內政部會同經濟
    部依據消防法第15條第2項規定之授權所訂立之法規命令，
    核其授權規定明確，上述規定內容並與消防法授權意旨相符
    ，與法律保留原則及授權明確性均屬無違，爰予援用。又各
    級消防主管機關辦理消防安全檢查違法案件處理注意事項之
    附表8「違反消防法第15條有關公共危險物品及可燃性高壓
    氣體設置標準暨安全管理規定之裁處基準表」規定，已逾檢
    驗期限之鋼瓶10支以下，屬一般違規，第一次裁處3萬元以
    下罰鍰。
五、本件原告為順成煤氣行之負責人，而該煤氣行為從事液化煤
    氣與其爐具買賣及灌裝，有其營利事業資料查詢網路資料影
    本附於訴願卷可稽，故原告為消防法第2條所稱之管理權人
    ，而順成煤氣行所在營業場所則為公共危險物品處理場所甚
    明。又消防署人員於97年3月6日會同被告所屬消防局第三大
    隊東港分隊前往順成煤氣行實施查驗，發現該場所有逾期未
    實施定期檢驗已灌裝完竣之液化石油氣鋼瓶3支（4KG裝已封
    膜2支，編號：107078，下次檢驗日期96年11月及編號：715
    720，下次檢驗日期97年1月；20KG裝已封膜1支，編號：260
    038，下次檢驗日期97年2月），經被告所屬消防局開立舉發
    違反消防法案件通知書，被告認定原告違反公共危險物品及
    可燃性高壓氣體設置標準暨安全管理辦法第75條第1項規定
    ，乃依消防法第42條規定，裁處原告3萬元罰鍰等情，業經
    兩造分別陳述在卷，並有被告所屬消防局97年3月6日第0003
    22號舉發違反消防法案件通知單、原告違反消防法案件意見
    陳述書、被告所屬消防局97年4月18日屏消預字第097000289
    0號函、被告97年4月23日屏府消預字第0970001673號消防法
    案件裁處書及現場相片等附於原處分卷可稽，洵堪認定。
六、原告雖主張：瓦斯的填裝，需由灌裝場事先檢查，方能填裝
    ，且系爭已灌氣之逾期鋼瓶，其所有權並非順成煤氣行，而
    為漁船船東所有，於漁船返港時間未確定之下，方置放於原
    告倉庫云云。惟查，液化石油氣分裝場於灌裝時，固需確認
    鋼瓶是否尚未逾檢驗日期，然被告所屬消防局查核當日所發
    現之3支逾期鋼瓶，因無法確認其於分裝場灌裝之日期，自
    無法得知分裝場是否有違規灌裝逾期鋼瓶。惟本次處分係針
    對液化石油氣分銷商於進行販賣行為前，應依據公共危險物
    品及可燃性高壓氣體設置標準暨安全管理辦法第75條規定針
    對所販賣之鋼瓶逐一確認是否均未逾檢驗期限，方能販售，
    以確保民眾使用安全。查該3支逾期鋼瓶係於順成煤氣行騎
    樓查獲，瓶身均有「順成」字樣及電話，應確為該場所之鋼
    瓶，而瓦斯鋼瓶邊所貼之檢驗卡，4KG裝已封膜2支，編號：
    107078，下次檢驗日期96年11月及編號：715720，下次檢驗
    日期97年1月；20KG裝已封膜1支，編號：260038，下次檢驗
    日期97年2月，均屬逾期未實施定期檢驗卻已灌裝完竣之鋼
    瓶，此經被告所屬消防局第三大隊東港分隊稽查人員丁○○
    到庭陳述明確，並有現場照片4張附卷可憑，則原告既為該
    煤氣行之負責人，對煤氣行所在之場所具有實際支配管理權
    ，應將鋼瓶於有效期限屆滿前，送往中央主管機關認可之檢
    驗機構，依規定實施定期檢驗，本即有注意之義務，而此亦
    為原告所能注意，卻未注意，是原告對系爭逾期鋼瓶未依規
    定送驗之情形，縱非故意，亦有應注意、並能注意而疏未注
    意之過失，是原告顯已違反上開管理辦法第75條第1項之規
    定，被告依消防法第42條規定為處罰，並無違誤，原告以系
    爭逾期鋼瓶非其所有，而為漁船船東置放等語爭執，惟並無
    法提出證據，以實其說，其上開主張，委不足取。至於原告
    所訴本件應由消防局執行消防檢查，消防署人員逕自抽查，
    違反管轄原則乙節。查依據內政部消防署組織條例第3條第1
    項第7款規定可知，消防署有督導公共危險物品及可燃性高
    壓氣體等相關業務之權責。另為加強爆竹煙火、液化石油氣
    及公共危險物品相關場所之查察、取締及管理工作，消防署
    借調地方消防人員組成危險物品管理專案查核小組以減少事
    故發生，維護公共安全，由直轄市、（縣）市消防局遴選品
    操良好，熟諳電腦操作，並具危險物品管理實務經驗之小隊
    長以上職務者成立查核小組，並訂定執行計畫，該執行計畫
    柒，有關執行方式第2項規定：「查核小組應會同當地消防
    局以無預警方式機動抽查。」及拾、其他規定第4項規定：
    「支援人員執行抽查，應出示相關證件，態度和藹，依法查
    處，遇爭議時應委婉解說。」此有消防署96年11月20日消署
    危字第0961600468號函及所附執行計畫附於原處分卷可稽，
    查本件97年3月6日抽查之日即係符合執行計畫規定之無預警
    抽查方式。當日消防署查核小組有依規定出示證件表示身分
    ，既為原告所陳明，故應無非法進入之疑慮。惟關於當日抽
    查，消防局未先配合執行該項抽查勤務乙節，依據行政程序
    法第19條第1項規定：「行政機關為發揮共同一體之行政機
    能，應於其權限範圍內互相協助。」消防署係依其督導權責
    ，以隨機方式查核各縣市針對爆竹煙火、液化石油氣及公共
    危險物品等相關場所之各項管理工作，故抽查當日雖係消防
    署查核小組人員先至該場所，但於發現有逾期液化石油氣鋼
    瓶時，隨即通知被告所屬消防局第三大隊東港分隊派員至現
    場協助確認、取締及依違反規定開立舉發通知單等事宜，惟
    消防署查核小組並未有直接辦理取締及告發情形，是尚無原
    告所訴違反管轄原則之情事。
七、綜上所述，原告之主張，均無可採。故被告以原告違反公共
    危險物品及可燃性高壓氣體設置標準暨安全管理辦法第75條
    第1項規定，依消防法第42條規定，裁處原告3萬元罰鍰，即
    無違誤，訴願決定予以維持，亦無不合。原告起訴意旨求為
    撤銷，為無理由，應予駁回。並不經言詞辯論為之。
八、據上論結，本件原告之訴為無理由，依行政訴訟法第233條
    第1項、第236條、第98條第1項前段，判決如主文。
中    華    民    國    97    年    12    月    31    日
                  高雄高等行政法院第一庭
                                  法  官  呂 佳 徵
以上正本係照原本作成。
如不服本判決，應於送達後20日內，向本院提出上訴狀並表明上
訴理由，如於本判決宣示後送達前提起上訴者，應於判決送達後
20日內補提上訴理由書（須按他造當事人人數附繕本）。
中    華    民    國    97    年    12    月    31    日
                                  書記官  李 建 霆
附註：
行政訴訟法第235條（第1項、第2項）：
對於適用簡易程序之裁判提起上訴或抗告，須經最高行政法院之
許可。
前項許可，以訴訟事件所涉及之法律見解具有原則性者為限。


司法院資訊處製作；財團法人民間司法改革基金會備份。
